最　高　行　政　法　院　判　決
　　　　　　　　　　　　　94年度判字第01068號
上　訴　人　財政部臺北市國稅局
代　表　人　甲○○
被 上訴 人　乙○○
上列當事人間因綜合所得稅事件，上訴人對於中華民國93年1月
30日臺北高等行政法院91年度訴字第4854號判決，提起上訴。本
院判決如下：
　　主  文
原判決廢棄。
被上訴人在第一審關於營利所得部分之訴駁回。
第一審關於營利所得部分及上訴審訴訟費用均由被上訴人負擔。
　　理  由
一、因訴外人瑞將營造有限公司（下稱瑞將公司）截至民國82年
    度為止，其未分配盈餘累積數額高達新台幣（下同）
    36,578,380元，已超過實收資本額28,000,000元，經財政部
    臺灣省南區國稅局東港稽徵所（下稱東港稽徵所）通知辦理
    增資或分配，該公司均未依規定期限辦理，乃以該公司全部
    未分配盈餘累積數按該公司各股東出資額比例計算取自瑞將
    公司之營利所得，且通報各股東住所地之稅捐稽徵機關。茲
    被上訴人登記為瑞將公司之股東（出資額比例為該公司全部
    股份的20%），又未辦理86年度綜合所得稅結算申報，上訴
    人乃依上開通報資料，認定被上訴人有自該公司取得營利所
    得7,315,676元，併同被上訴人當年度之其他所得，核定被
    上訴人86年度之所得總額為7,553,900元，所得淨額為
    7,378,900元，應納稅額為2,296,080元，而發單補徵。被上
    訴人對前開核定中有關「未分配盈餘強制歸戶」部分，即認
    定被上訴人有取自瑞將公司7,315,676元之營利所得部分表
    示不服，提起復查遭駁回後，被上訴人不服，提起訴願，並
    追加不服之範圍，一併對原核定認定其有出售房屋所生財產
    交易所得101,283元部分，提起訴願，均遭駁回，遂提起本
    件訴訟。其中關於財產交易所得部分，經原審法院另以裁定
    駁回，非本件上訴審理範圍。
二、被上訴人關於營利所得部分於原審起訴主張略以：被上訴人
    雖登記為股東並佔有20％之出資股份，然被上訴人為阮瑞平
    之配偶，平日在家操持家務，關於瑞將公司之營業、資金及
    盈虧均由其配偶阮瑞平處理，被上訴人並不知情，84年間瑞
    將公司經營失敗，阮瑞平即不知去向，旋被上訴人發現阮瑞
    平於事業經營過程中為逃漏稅捐，涉嫌偽造文書及幫助納稅
    義務人以詐術逃漏稅捐等罪嫌，該等犯行並經臺灣高等法院
    高雄分院84年上訴字第70號判決確定在案，被上訴人復於85
    年間以其犯有不名譽罪被處刑為由，訴請離婚，經法院判決
    確定在案，自上開事實即得證諸，被上訴人與阮瑞平結婚後
    對於其事業上之活動並不加干預，益證阮瑞平經營瑞將公司
    並未使被上訴人知悉，從而原處分所謂該公司截至82年度止
    累積未分配盈餘累積數為36,578,380元，超過實收資本額
    28,000,000元云云等情亦非被上訴人所得知悉，何來營利所
    得？瑞將公司未經清算程序，則負責之董事阮瑞平已逃匿無
    蹤，果認被上訴人為投資之股東，則其未獲完整清算之報告
    ，公司賸餘財產之分配，被上訴人亦為瑞將公司經營不善之
    受害者。另公司法第99條明文規定有限公司之股東，其責任
    以出資額為限，縱以被上訴人為投資，則其責任亦應為有限
    責任，上訴人將瑞將公司需有之未分配盈餘強制歸戶與被上
    訴人，實無課徵之實際價值。被上訴人所提復查理由書並未
    明文承認係瑞將營造公司之股東，被上訴人僅主張實際未獲
    任何盈餘，而被上訴人主張「未獲得盈餘」與「不知悉為股
    東」兩者並不牴觸。退步言，縱認被上訴人自認為瑞將營造
    公司之股東，關於證據之調查係採職權主義，不得僅以被上
    訴人於復查程序中直言未取得公司盈餘等語，即認定被上訴
    人確係瑞將公司股東，仍應調查其它證據，以證明是否與事
    實相符。故縱使被上訴人於復查理由書未明確主張印章為前
    夫偽造等情事，被上訴人仍能提出上開印鑑被偽造等攻擊防
    禦方法。況且，上訴人應就瑞將營造公司股東、董事名單上
    所蓋印章確係被上訴人所為負舉證責任，然上訴人將發現真
    實之義務單方面委諸於被上訴人，並將此不利益由被上訴人
    負擔，顯非適法。爰請將訴願決定及原處分關於營利所得部
    分均撤銷等語。
三、上訴人則略以：瑞將公司截至82年度未分配盈餘累積數為
    36,578,380元，已超過實收資本額28,000,000元，經東港稽
    徵所通知該公司選定加徵營利事業所得稅或辦理增資或分配
    ，有送達回執可資證明，惟該公司未依規定期限辦理，該所
    乃依行為時所得稅法第76條之1、行為時促進產業升級條例
    第15條第1項規定、財政部77年12月30日台財稅第000000000
    號及83年2月3日台財稅第831582766號函釋，就全部未分配
    盈餘累積數36,578,380元，按被上訴人出資額比例20%歸課
    其86年度營利所得7,315,676元，並無不合。又瑞將公司雖
    於85年6月24日擅自歇業，惟迄今尚有違章未結案，並無財
    政部83年2月3日台財稅第831582766號函釋研判無歸課價值
    規定之適用，是被上訴人為瑞將公司之股東，已為被上訴人
    所不爭之事實，對於該公司經核定截至82年度有累積未分配
    盈餘已超過實收資本額乙事，並不能以對公司經營狀況不知
    情，而得免於所得稅納稅之義務，故原處分關於營利所得部
    分並無違誤等語，資為抗辯。
四、原審斟酌全辯論意旨及調查證據之結果，略以：查被上訴人
    是在82年間擔任瑞將公司股東，當時其與阮瑞平之婚姻關係
    仍然存在，而以夫妻之親密關係，在丈夫公司開設之公司擔
    任沒有法律責任之單純股東，乃一般社會常態，符合日常經
    驗法則。雖然登記資料上被上訴人名義之印文與上訴人事後
    從各銀行調來之被上訴人開戶印文以及復查申請書、訴願書
    上之印文不儘相符，但衡之日常經驗法則，為辦公司股東登
    記，臨時請代辦之代書或會計師代為刻印及用印，亦屬社會
    常態，不能憑此即謂公司登記資料中之被上訴人名義印文，
    定為他人偽刻者。另被上訴人在復查申請書或訴願理由書中
    從未提及其非瑞將公司股東，只是一再強調自己投資「血本
    無歸」，瑞將公司實際上並無盈餘存在等情，直到行政訴訟
    階段才提出此新爭點，若真有其事，被上訴人早在復查階段
    即應提出。原審法院結合前述之周邊事證而認定被上訴人有
    擔任瑞將公司股東之意思存在。故原審法院認為「被上訴人
    在86年度間是否仍為瑞將公司之股東」此待證事實上訴人之
    主張為真正。次查，被上訴人前夫阮瑞平於85年間因為另犯
    他罪而經通緝，並經被上訴人單方片面訴請判決離婚，且判
    決確定後，被上訴人與瑞將公司負責人阮瑞平間之親密關係
    即不復存在，應以一般股東之身份視之，若強制歸戶之對象
    為一般股東，則應由上訴人證明瑞將公司未分配盈餘之資金
    在86年之實際歸戶年度仍然存在。但事實上，阮瑞平已因觸
    犯刑事犯罪而經判刑確定，而瑞將公司亦早已擅自歇業，此
    時到底瑞將公司有無上開未分配盈餘可供分配，該等未分配
    盈餘有無被阮瑞平挪用，均應進行調查，而在確認其事後，
    方能對一般股東進行強制歸戶，上訴人未踐行此程序，即行
    對被上訴人強制歸戶，自有違法之處。上訴人雖謂「本案因
    為查瑞將公司於85年6月24日擅自歇業以後，惟迄今尚有違
    章未結案，所以沒有財政部83年2月3日台財稅第831582766
    號函釋意旨之適用」云云，然上開財政部函釋意旨，並沒有
    將強制歸戶法規範之立法本旨與正確適用方式作出充份之闡
    明，必須由原審法院加以補充。而該函釋將「虛設行號」及
    「違章未結」之公司排除在「得研判為無歸戶課徵股東所得
    稅之價值」之範圍內，法理上也不正確，只能說「虛設行號
    」或「違章未結」公司之股東大部分也都實際涉及公司之經
    營過程或自始即有意與公司實際負責人配合詐騙社會，所以
    應受「強制歸戶」之不利益而已。又上開函釋內容，全然委
    由主管機關自行認定「公司有無歸課價值」，又不區分不同
    身份股東間對公司涉入程度之深淺，而且全然未提及客觀證
    明責任之配置，其適用結果讓稅捐稽徵機關享有超越法律、
    而不受拘束的權限，這樣的令函違反稅捐法律原則，原審法
    院自得拒絕適用。原審法院上開法律意見乃是直接對行為時
    所得稅法第76 條之1之構成要件為法律解釋，解釋結果自然
    會與上開函釋內容不儘一致，而原審法院不受行政令函之拘
    束，自可本於對法律之認識而為正確之解釋及適用。綜上所
    述，原處分在未實質調查瑞將公司之未分配盈餘是否真實存
    在，且處於可分配之情況下，逕為強制歸戶之認定，以法律
    擬制之手段，認定被上訴人在86年度間自瑞將公司取得
    7,315,676元之營利所得，用法尚有違誤，訴願決定就此部
    分亦未予糾正，均有未洽，被上訴人訴請撤銷自屬有據，爰
    併予撤銷，並發回原處分機關另行調查，重為決定。
五、本院經核原判決固非無見。惟查「公司組織之營利事業，其
    未分配盈餘累積數超過已收資本額二分之一以上者，應於次
    一營業年度內，利用未分配盈餘，辦理增資，增資後未分配
    盈餘保留數，以不超過本次增資後已收資本額二分之一為限
    ，其未依規定辦理增資者，稽徵機關應以其全部累積未分配
    之盈餘，按每股份之應分配數歸戶，並依實際歸戶年度稅率
    ，課徵所得稅。前項所稱未分配盈餘，以經主管稽徵機關核
    定之營利事業所得額，減除左列各項後之餘額為準。」、「
    公司得在不超過已收資本額之限度內，保留盈餘，不予分配
    ；．．．但超過以上限度時，就其每一年度再保留之盈餘，
    於加徵百分之十營利事業所得稅後，不受所得稅法之限制。
    」分別為行為時所得稅法第76條之1、促進產業升級條例第
    15條第1項所明定。又「（一）稽徵機關於核定公司之營利
    事業所得稅時，發現其未分配盈餘累積數已超過法定限額，
    應即行通知公司於文到10日內派員檢送所得稅法第76條之1
    第2項規定得減除項目之證明文件核定未分配盈餘累積數，
    並於文到1個月內選定就超過可保留額度加徵百分之十營利
    事業所得稅或於次一營業年度（及時歸戶案件）或查獲年度
    （未及時歸戶案件）之12月31日以前辦理增資或分配。（二
    ）經核對其未分配盈餘數確已超過法定限額，並選定依所得
    稅法第76條之1第1項規定辦理者，所稱『次一營業年度』或
    未及時歸戶案件『查獲年度』之12月31日股東名簿所載股東
    為對象，於翌年按每股東之應分配數予以歸戶，並將課稅所
    得資料通報本部財稅資料中心及公司，由公司通知其股東將
    歸戶課稅所得併入歸戶年度所得申報納稅，如未將該分配數
    申報為所得，於核定其該年度所得稅時應併入計課。」、「
    公司組織之營利事業擅自停業或他遷不明（虛設行號及違章
    未結者除外），其核定未分配盈餘累積數超過法定得保留限
    額，未經分配亦未依限辦理增資，如經稽徵機關研判無歸戶
    課徵股東所得稅之價值者，得免依所得稅法第76條之1第1項
    規定歸戶課徵其股東所得稅。」亦經財政部77年12月30日台
    財稅第000000000號函及83年2月3日台財稅第831582766號函
    明釋在案。且上開函釋乃財政部本於所得稅法之主管機關基
    於職權所為補充性釋示，未逾法律範圍，自可適用。而如原
    審法院所認上訴人主張被上訴人在86年度間仍為瑞將公司之
    股東為真正。且當公司具有所得稅法第76條之1所構成之課
    稅要件時，稅捐稽徵機關即應依法逕以其全部累積未分配之
    盈餘，按每股份應分配數強制歸戶；縱財政部83年2月13日
    台財稅831582766號函釋，容許稅捐稽徵機關排除強制歸戶
    之法律效果，此亦建立於賦予稅捐稽徵機關裁量權之基礎上
    ，則該類公司未分配盈餘強制歸戶股東所得稅事件，僅有公
    司有無歸戶價值之考量，無股東對公司涉入程度深淺之考量
    。本件訴外人瑞將公司截至82年度核定之累積未分配盈餘已
    超過實收資本額，經東港稽徵所以該公司迄今尚有違章未結
    案，並據該公司營利事業所得稅相關核定資料，認仍具歸課
    價值，爰以該公司全部未分配盈餘累積數按該公司各股東出
    資額比例計算各股東取自瑞將公司之營利所得，且通報各股
    東住所地之稅捐稽徵機關，上訴人乃依上開通報資料，認定
    被上訴人有自該公司取得營利所得7,315,676元，揆諸前開
    規定與說明，尚無不合。原判決遽以撤銷訴願決定及原處分
    關於營利所得部分，認事用法容有違誤。上訴人執以指摘，
    非無理由，應將原判決廢棄，又本件係因原審對於確定之事
    實適用法規不當而廢棄原判決，依該事實已可為裁判，本院
    爰自為判決，駁回被上訴人在第一審關於營利所得部分之訴
    。
據上論結，本件上訴為有理由，依行政訴訟法第256條第1項、第
259條第1款、第98條第3項前段，判決如主文。
中    華    民    國    94    年     7    月    21    日
                  第四庭審判長法  官　徐　樹　海
                              法  官　高　啟　燦
                              法  官　吳　錦　龍
                              法  官　黃　合　文
                              法  官　林  茂  權
以  上  正  本  證  明  與  原  本  無  異
中    華    民    國    94    年    7    月    22     日
　　　　　　　　　　　　　　　書記官　王　褔　瀛
